臺灣士林地方法院刑事判決　　　　　　　 95年度易字第351號
公　訴　人　臺灣士林地方法院檢察署檢察官
被　　　告　乙○○
　　　　　　　　　　　樓
選任辯護人　周滄賢律師
上列被告因妨害兵役案件，經檢察官聲請簡易判決處刑（95年度
偵字第1448號），本院士林簡易庭認不宜逕以簡易判決處刑（95
年度士簡字第295 號），移由本院刑事庭改依通常程序審理後，
判決如下：
    主  文
乙○○無罪。
    理  由
一、公訴意旨略以：被告乙○○係憲兵退伍，為後備役之後備軍
    人，因戶籍設於臺北縣淡水鎮○○路223 之1 號，而為臺北
    縣後備司令部列管之後備軍人，明知身為後備役之後備軍人
    ，其管理依戶籍地行之，竟意圖避免召集處理，自93年9 月
    起迄今，即遷離上開戶籍地，居住在臺北市○○路○ 段73 7
    巷41弄1 號4 樓，無故未依戶籍法規定辦理戶籍異動登記及
    依後備軍人管理規則規定向居住地之兵役、戶政單位辦理居
    住處所遷移之申報，致使臺北縣後備司令部臺北地區後備步
    兵第4 營於94年9 月19日所發指定其應於94年10月30日下午
    13時30分，前往新竹縣新埔鎮○○路30號犁頭山營區報到之
    博愛2305號教育召集令無法送達。案經臺北縣後備司令部移
    送偵辦，因認被告涉犯妨害兵役治罪條例第10條第3 項、第
    1 項第3 款、第6 條第1 項之罪嫌云云。
二、按犯罪事實應依證據認定之，無證據不得認定犯罪事實，又
    不能證明被告犯罪者，應諭知無罪之判決，刑事訴訟法第15
    4 條第2 項、第301 條第1 項分別定有明文。次按，司法院
    大法官釋字第517 號解釋文固認81年4 月6 日修正公布之妨
    害兵役治罪條例第11條第1 項第3 款（91年6 月26日修正為
    第10條第1 項第3 款）、同條例第11條第3 項（91年6 月26
    日修正為第10條第3 項）之規定並未違憲，惟該號解釋顯係
    為維繫上開規範之效力，始以「合憲性解釋方法」於解釋文
    末諭知：所謂「以意圖避免召集論」，仍不排除責任要件之
    適用等語。顯見系爭條文斯時確非無違憲之疑義。詳言之：
    (一)81年4 月6 日修正公布之妨害兵役治罪條例第11條第3 項
    （相當於91年6 月26日修正公布之妨害兵役治罪條例第10條
    第3 項）規定：「後備軍人犯第一項之罪…致使召集令無法
    送達者，以意圖避免召集論，分別依第六條、第七條科刑。
    」。立法意旨係以：當後備軍人違反其居住所遷徙時之申報
    義務，並因而致使召集令無法送達時，其已經對於兵員召集
    制度所要追求的國防安全法益造成了一定的「抽象危險」；
    又由於國防安全關係重大，所以妨害到兵員召集的行為，儘
    管並未造成實害，但還是有加以處罰的相當性與必要性。立
    法者因此設定此項準用規範，使得上述行為亦得與其他「意
    圖避免召集」的不法行為一樣，受到較為嚴厲的制裁。惟按
    所謂「抽象危險犯」的立法模式，其實是「刑罰的前置化」
    ，意在尋求對於法益較為周延的保護。惟刑罰之前置化必須
    嚴格認定該等行為的「可刑罰性」，始能確保其正當性與必
    要性。因此，抽象危險犯的處罰規定，在犯罪構成要件的設
    計上，因而必須運用「特定行為模式」的客觀構成要件要素
    或者特定的主觀不法構成要件要素，明確標定其處罰範圍，
    並據以顯示其「可刑罰性」的基礎。觀之妨害兵役治罪條例
    第6 條、第7 條之規定，則行為人「意圖避免召集」的「主
    觀不法意圖」，無疑是處罰該等妨害兵役召集行為的重要基
    礎－亦即惟有具備這項特別的主觀要素時，行為人所為有危
    害於兵役召集之行為，方有其可罰性。然而，81年4 月6日
    修正公布之妨害兵役治罪條例第11條第3 項規定（相當於91
    年6 月26日修正公布之妨害兵役治罪條例第10條第3 項）中
    ，倘將所有違反申報義務致使召集令無法送達的情形，都與
    具有「避免召集的不法意圖」行為等而視之，而不要求此一
    特定之主觀不法構成要件要素，則此際該法律條文中根本就
    不具有一個可以「限定」並且「正當化」刑罰前置的構成要
    件要素。而且，比較本項規定與同條例第6 條、第7 條所定
    的行為態樣，亦可見將違反申報義務之不作為狀態之不法內
    涵，與其餘第6 條、第7 條所定之積極行為態樣（如「捏造
    原因」、「故意毀傷身體」、「使人頂替」等行為）等而視
    之，顯不合理，而有失衡平。是倘就實際上無明確避免召集
    惡意之違反申報義務行為，僅以其致使召集令未適時送達之
    結果，即論以加重處罰類型之罪，或者由立法者擬制其避免
    召集意圖之存在而論罪科刑，實有欠刑罰前置與加重處罰罪
    責之正當性，與刑法之「責任原則」，顯屬不符。嗣91年6
    月26日總統明令公布修正之妨害兵役治罪條例第10條第1 項
    ，即增列「意圖避免召集處理」之要件，而同條例第3 項之
    罪又以犯第1 項之罪為前提，自難排除上開增列要件之適用
    。雖修正後之條文仍保留「以意圖避免召集論」之擬制用語
    ，似仍沿用修正前舊法之擬制規定，然依修正後之法條文意
    ，既明確以「意圖避免召集處理」為要件，則該「以意圖避
    免召集論」之文字應認係贅文。會有如此之用語，或因立法
    之疏漏，但在條文文字未修正前，仍應依新修正之法條規定
    ，認須以「意圖避免召集處理」為構成要件，亦已據最高法
    院92年度臺非字第404 號判決闡釋明確。從而，後備軍人雖
    有違反申報義務之事實，且又致教育召集令無法送達，然是
    否得論以妨害兵役治罪條例第10條第3 項、第1 項第3 款、
    第6 條第1 項之罪，仍以其主觀上「避免召集」之意圖已獲
    證明為必要，已屬確論。
三、公訴人認被告乙○○涉犯妨害兵役治罪條例第10條第3 項、
    第1 項第3 款、第6 條第1 項之罪嫌，無非係以被告坦承居
    住處所遷移，無故不依規定申報之事實，及卷附教育召集令
    、臺北縣政府警察局淡水分局後備軍人遷出未報年籍表各1
    紙，可證本件教育召集令無法送達之事實，復以被告所述有
    關搬離戶籍址之原因前後所述未盡相符，及被告辯稱曾請甲
    ○○代為轉送信件云云，不能證明，況即便卷附甲○○之租
    賃契約，亦未必真實等節，執為論據。
四、訊據被告乙○○固坦稱其於93年9 月間，搬離原設籍之臺北
    縣淡水鎮○○路223 之1 號住處，且未依規定申報上開居住
    處所遷移之事實，然堅決否認其主觀上有何「避免召集處理
    」之意圖，辯稱：伊係因原設籍於臺北縣淡水鎮○○路223
    之1 號住處於93年9 月間出租予甲○○使用，始遷居至同父
    異母之姐郭翠菡臺北市○區○○路1段737巷41弄1 號4 樓住
    處居住，嗣與房客甲○○租約恰於94年9 月底到期，該屋又
    計畫重新裝潢，始未再搬回該址住居，於此期間，上址房屋
    即成空屋，無從經房客轉送本件教育召集令。伊先前收受教
    育召集令之送達，均依指定時地前往，且伊任職匯豐銀行，
    接獲召集令亦能請公假及領取雙薪，並無避免召集處理之動
    機及意圖等語。
五、經查：
  (一)被告乙○○於86年10月16日入伍，嗣以海軍中尉於90年4 月
    8 日退伍（退伍令字號：憲退字000521號），並於翌日即辦
    理歸鄉報到，為後備役之後備軍人，原設籍居住在臺北縣淡
    水鎮○○路223 之1 號址，嗣因該址出租他人，遂於93年9
    月間搬遷至臺北市○區○○路1 段737 巷41弄1 號4 樓居住
    ，並於95年2 月13日始將戶籍遷入，已據被告坦承在卷，復
    有租賃契約、戶籍謄本、臺北縣淡水鎮公所95年5 月9 日北
    縣淡兵字第0950013472號函暨檢附之除管後備軍人資料各1
    份在卷可稽（均附本院卷）；適臺北縣後備司令部臺北地區
    後備步兵第4 營於94年9 月19日所發指定被告應於94年10月
    30日下午13時30分，前往新竹縣新埔鎮○○路30號犁頭山營
    區報到之博愛2305號教育召集令，因被告未申報居住處所遷
    移，仍向被告上開戶籍址送達，致不能送達等情，除據被告
    坦承不諱外，亦有卷附教育召集令（參見臺灣士林地方法院
    檢察署95年度偵字第1448號卷【下稱：第1448號卷】第13頁
    ）、臺北縣政府警察局淡水分局後備軍人行方不明、遷出未
    報年籍表各1 紙（參見第1448號卷第10頁）可資佐證，復據
    製作上開臺北縣政府警察局淡水分局行方不明、遷出未報年
    籍表之員警葉春永到庭證述明確（本院96年4 月26日審判筆
    錄第），此部分事實至堪認定。
  (二)然揆之前引司法院大法官釋字第517 號解釋、最高法院92年
    度台非字第404 號判決意旨，妨害兵役治罪條例第10條第3
    項、第1 項第3 款、第6 條第1 項之罪，並不僅以被告未依
    戶籍法規定辦理戶籍異動登記及依後備軍人管理規則規定向
    居住地之兵役、戶政單位辦理居住處所遷移之申報，以及教
    育召集令無法送達之要件事實已獲證明即為已足；毋寧，上
    開刑事規範既係目的犯，檢察官自仍負有證明被告係刻意藉
    此手段避免召集處理，即主觀上存有避免召集處理意圖之舉
    證責任。而故意犯中，少數之犯罪類型，立法者在制定構成
    要件時，於條文中附加特定之「意圖」，即意圖犯，除構成
    要件故意外，行為人尚必須具備「特定意圖」；而意圖之存
    在，須行為人在內心上希求達到不法構成要件所明定之犯罪
    目的，即特定之心意趨向而著手實行客觀之構成犯罪事實（
    林山田，刑法通論上冊第六版，第164 頁）。據此觀之，證
    人葉春永即填製卷附「臺北縣政府警察局淡水分局後備軍人
    行方不明、遷出未報年籍表」之臺北縣政府警察局淡水分局
    竹圍派出所員警所證：伊於本件教育召集令無法送達後，即
    分別於94年10月16日、同年月21日兩次至臺北縣淡水鎮○○
    路223 之1 號址查訪，該址是空屋，樓下之機車行老闆說該
    址已經很久無人住居，住宅大門遺留許多信件，該址亦未留
    下任何聯絡方式等語，除係重複被告業已坦承並未居住該址
    、無庸舉證之事實外，至多亦僅能推論被告主觀上可以預見
    倘教育召集令仍對該址送達，可能無法送達之事實，然仍難
    據此認定被告主觀上係為避免召集處理，始違反住居處所遷
    移之申報義務，藉使本件教育召集令無法送達。又被告設籍
    於臺北縣淡水鎮○○路223 之1 號，該址房地係其母湯春金
    所有，並以湯春金為戶長，先前亦有其同父異母姊姊郭翠菡
    一家設籍該址，有戶籍謄本1 紙在卷可考，則該址顯係與被
    告生活具有相當重要關聯性之住址，則依卷存證據，亦不能
    排除被告所辯：其係因嗣後家人各有發展，僅留其一人設籍
    該址，又因該址嗣租賃甲○○使用，其亦未住居該址，未料
    於甲○○租約屆期未久，即突受教育召集，致亦無人為其代
    收本件教育召集令等情之可能。據此，亦僅能認被告主觀上
    確疏忽後備軍人之居住處所遷移之申報義務，尚難論斷被告
    主觀上確有避免召集處理之意圖。再者，被告自94年3 月8
    日起，即服務於香港商香港上海匯豐銀行股份有限公司，有
    在職證明書、勞工保險被保險人投保資料表各1 紙附卷可稽
    （附本院卷）。而依卷附該公司員工服務守則第3.4. 10 公
    假章節之規定，員工遇兵役召集，可附相關證明文件申請公
    假，益徵被告主觀上亦無避免召集處理之動機，則其所辯：
    並無要逃避教育召集等語，更非無憑。
  (三)被告雖於95年2 月7 日偵訊時為認罪之陳述，然細繹其內容
    ，係以「（問：你沒有辦理戶籍遷移，以致召集令無法送達
    給你，涉有妨害兵役的罪嫌，是否認罪？）認罪」，究其實
    際，檢察官訊問時仍因循91年6 月26日修正公布前之妨害兵
    役治罪條例第11條第1 項第3 款（相當於91年6 月26日修正
    為第10條第1 項第3 款）、同條例第11條第3 項（相當於91
    年6 月26日修正公布之妨害兵役治罪條例第10條第3 項）之
    構成要件進行舉證、偵查，是被告根據上開兩要件所為不利
    於己之陳述，究其實際與本院審理時所為辯解，並無不同，
    即仍未自白其主觀上有無避免召集處理之意圖，自不能以此
    為不利被告之認定。
  (四)至公訴人又以被告曾於信用卡申請書上填載現居地址為「板
    橋市○○路85巷6 號2 樓」，惟被告填載之上開「現居地址
    」，實係其女友住處，已據被告釋明（參見本院96年4 月26
    日審判筆錄第11頁），且與本件待證事實之證明無關，附此
    敘明。
六、綜據上述，公訴人固已證明被告無故未依規定申報居住處所
    遷移，致臺北縣後備司令部仍向其戶籍址之空屋送達教育召
    集令無法送達。然尚不能使本院得有被告主觀上確有「避免
    召集處理」意圖之心證，被告所為與妨害兵役治罪條例第10
    條第3 項、第1 項第3 款之構成要件尚有未合。此外，復查
    無其他積極之證據，足認被告有何公訴人所指之犯行，應認
    不能證明被告犯罪，爰為無罪之諭知。
據上論斷，應依刑事訴訟法第452 條、第301 條第1 項，判決如
主文。
本案經檢察官洪三到庭執行職務。
中　　華　　民　　國　　96　　年　　5 　　月　　17　　日
                  刑事第六庭審判長法  官  李育仁
                                  法  官  黃雅君
                                  法  官  許辰舟
以上正本證明與原本無異。
如不服本判決應於判決送達後10日內向本院提出上訴狀。
                                  書記官  洪忠改
中　　華　　民　　國　　96　　年　　5 　　月　　17　　日
